【裁判字號】    97,訴,2251
【裁判日期】    980429
【裁判案由】    確認債權存在
【裁判全文】
臺灣板橋地方法院民事判決              97年度訴字第2251號
原      告  臺灣協榮股份有限公司
法定代理人  井修一
訴訟代理人  林明正律師
複  代理人  周志吉律師
            陳宏雯律師
被      告  聯德電子股份有限公司
法定代理人  乙○○
訴訟代理人  吳仲立律師
複  代理人  甲○○
上列當事人間請求確認債權存在事件，經本院於民國98年4 月8
日言詞辯論終結，判決如下：
    主  文
被告應將新臺幣陸拾玖萬玖仟陸佰零肆元，及自民國九十七年十
二月十二日起至交付日止，按年息百分之五計算之利息交付本院
民事執行處（日股）。
訴訟費用由被告負擔。
    事實及理由
壹、程序方面：
一、按第三人不承認債務人之債權或其他財產權之存在，或於數
    額有爭議或有其他得對抗債務人請求之事由時，應於接受執
    行法院命令後10日內，提出書狀，向執行法院聲明異議。債
    權人對於第三人之聲明異議認為不實時，得於收受前項通知
    後10日內向管轄法院提起訴訟，並應向執行法院為起訴之證
    明及將訴訟告知債務人；強制執行法第119 條第1 項、第12
    0 條第2 項分別定有明文。本院民事執行處（日股）受理原
    告等24位債權人與債務人科立奇企業有限公司（下稱科立奇
    公司）清償債務案，於97年9 月10日，以板院輔94執日字第
    14954 號支付轉給命令，命被告將負欠科立奇公司之債務新
    臺幣（下同）699,604 元支付本院，俾利分配予本院94年度
    執日字第14954 號強制執行事件之全體債權人，被告於97年
    9 月16日收受上開支付轉給命令後，於10日之內即於97年9
    月22日，依強制執行法第119 條第1 項向本院聲明異議，拒
    絕支付699,604 元予本院民事執行處，原告於97年10月2 日
    收受本院通知後，遂於97年10月9 日依強制執行法第120 條
    第2 項提起本件訴訟，其合於強制執行法第120 條第2 項之
    規定，且該條規定係賦予債權人即原告獨立之訴訟實施權，
    自不必經其他執行債權人同意即得單獨提起本件訴訟，自屬
    適格之當事人。
二、次按訴狀繕本送達後，原告不得將原訴變更或追加他訴，但
    請求之基礎事實同一者、或減縮應受判決事項之聲明、或不
    甚礙被告之防禦及訴訟之終結者不在此限，民事訴訟法第25
    5 條第1 項第2 款、第3 款及第7 款分別定有明文。查本件
    原告受本院民事執行處之通知，依據強制執行法第120 條第
    2 項之規定，原先起訴聲確認債務人科立奇公司對被告有69
    9,604 元之債權存在；嗣於訴訟中之97年12月11日具狀變更
    訴之聲明為：被告應將699, 604元，及自97年9 月16日起至
    交付日止，按年息百分之五計算之利息交付本院民事執行處
    。又於本院98年4 月8 日言詞辯論時，將上開遲延利息之計
    算，減縮自被告收受變更訴之聲明狀之翌日起算，經核原告
    之原先之請求及變更後之請求，主要爭點均係訴外人即本院
    94年度執日字第14954 號強制執行程序之債務人科立奇公司
    對被告有無699,604 元債權存在，且前後請求之訴訟標的同
    一，訴訟資料及證據內具有同一性或一體性而得於審理中加
    以利用，使先後兩請求在同一程序得加以解決，可避免重複
    審理，進而統一解決紛爭，故本件原告原先之請求與變更後
    之請求基礎事實顯為同一，且不甚礙被告之防禦及訴訟之終
    結，而利息部分之變更則屬減縮應受判決事項之聲明，揆諸
    首開規定自應准許，合先敘明。
貳、實體方面：
一、原告起訴主張：
  1.原告對訴外人科立奇公司有1,279,472 元及其遲延利息之債
    權，因科立奇公司遲不給付，原告乃向鈞院聲請假扣押執行
    ，經鈞院於94年5 月3 日以94年度執全松字第2326號執行命
    令，扣押科立奇公司對於被告之之貨款債權，嗣被告於收受
    扣押命令之10日內，以尚未與債務人科立奇公司對帳為由聲
    明異議，故經鈞院再於94年6 月1 日改發附條件扣押命令在
    案。嗣後因債務人科立奇公司之其他終局執行名義之債權人
    ，亦就被告前開應給付與債務人科立奇公司之貨款債權聲請
    調假扣押卷執行，故上開假扣押強制執行事件遂併入94年度
    執日字第14954 號強制執行事件中併案辦理，並由鈞院於94
    年6 月23日以板院通94執日第20682 號扣押命令再次扣押科
    立奇公司對於被告之之貨款債權，嗣被告於收受扣押命令之
    10日內聲明異議，該案執行債權人許慧珍乃依據強制執行法
    第120條第2項之規定，對被告提起確認債權存在之訴。
  2.在鈞院94年度執日字第14954 號強制執行程序中，被告竟違
    背上開扣押命令，自行將對債務人科立奇公司所負欠之貨款
    債務，僅對該公司債權人中之許慧珍一人為清償1,170,000
    萬元，而執行債權人許慧珍日後經鈞院通知將前開受領款項
    繳回以便公平分配全體債權人時，然執行債權人許慧珍僅繳
    回部分款項，鈞院遂再於97年9 月10日向被告核發板院輔94
    執日字第14954 號支付轉給命令，命被告應向鈞院支付債權
    人許慧珍所未返還鈞院之其餘699,604 元，俾利轉給分配予
    全體債權人。詎被告於收受上開支付轉給命令10日內竟聲明
    異議，謂其對執行債權人許慧珍清償1,170,000 萬元，係依
    鈞院94年6 月23日板院通94執日字第20682 號扣押命令所為
    ，故執行法院應向執行債權人許慧珍追索該未返還之699,60
    4 元而與被告無涉，原告受執行法院通知後，遂依據強制執
    行法第120 條第2項規定，提起本件訴訟。
  3.按扣押命令對債務人及第三人之效力，係禁止執行債務人收
    取對於第三人之金錢債權或為其他處分，並禁止第三人向執
    行債務人清償。執行債務人或第三人如有違反，對於執行債
    權人不生效力。若執行債務人或第三人為有礙執行效果之行
    為，應類推適用強制執行法第51條第2 項之規定，對於執行
    債權人亦不生效力，最高法院94年1719號判決著有明文。又
    執行法院未以命令許債權人收取債務人對於第三人之金錢債
    權，或將該債權移轉於債權人者，則債權人自不得僅據執行
    法院禁止第三人向債務人清償之命令，訴求第三人逕向債權
    人自己為給付，最高法院51年度臺上字第3068號判決亦著有
    明文。
  4.查執行債權人許慧珍前持臺灣嘉義地方法院94年度促字第23
    89號支付命令及確定證明書為執行名義，聲請就債務人科立
    奇公司對於被告之貨款債權強制執行，鈞院於94年6 月23日
    以板院通94執日第20682 號執行命令向被告核發扣押命令，
    被告於94年7 月8 日具狀聲明異議，鈞院於94年7 月22 日
    以板院通94執日字第20682 號函通知債權人許慧珍依強制執
    行法第120 條之規定對被告提起訴訟，經執行債權人許慧珍
    對被告起訴後，由鈞院於94年11月15日以94年度訴字第1228
    號判決「確認訴外人科立奇企業有限公司對被告（聯德電子
    股份有限公司）有1,170,000 元之貨款債權存在」，復經臺
    灣高等法院95年度上易字第45號判決駁回被告之上訴而告確
    定在案。從而，執行債權人許慧珍對被告提起之確認貨款債
    權存在之訴訟，本案判決並無諭知被告應對個別之執行債權
    人許慧珍清償，被告於鈞院僅核發扣押命令時，竟違背扣押
    命令擅自對執行債權人之一許慧珍清償，因該執行程序中尚
    有其他多位併案執行債權人，被告逕對其中之一執行債權人
    許慧珍清償（清償債務人之債務，等同於對債務人清償）之
    行為，顯屬為有礙執行效果之行為，已違反前揭扣押命令之
    效力，類推適用強制執行法第51條第2 項之規定，對於全體
    執行債權人及併案債權人不生效力。
  5.綜上法律規定，鈞院乃於97年9 月10日再向被告發給板院輔
    94執日字第14954 號支付轉給命令，命被告應向鈞院支付69
    9,604 元，俾利分配予全體債權人，詎被告於收受上開支付
    轉給命令後竟聲明異議，為此爰依強制執行法第120 條第2
    項規定於受鈞院通知後10日內提起本件訴訴訟，並聲明如主
    文所示。
二、被告之抗辯：
  1.被告因對科立奇公司負債1,170,000 元，故於95年11月間即
    依據鈞院民事執行處94年6 月23日板院通94執日字第20682
    號執行命令（扣押命令），對科立奇公司之債權人許慧珍清
    償1,170,000 元，被告既已將所負欠之1,170,000 元清償於
    科立奇公司之債權人許慧珍，則被告與科立奇公司、許慧珍
    三者間已無債權債務關係存在。執行債權人許慧珍卻復於鈞
    院民事執行處94執日字第14954 號強制執行事件乙案中，隱
    瞞前受清償之事實，而就相同債權重複聲請參與分配，其之
    行為係屬不法行為，被告亦顯然是在不明狀況之下誤為清償
    執行債權人許慧珍，是鈞院民事執行處應命執行債權人許慧
    珍將全部溢領之不法所得繳回重新分配，而非命被告再為額
    外支付。
  2.鈞院民事執行處既謂被告對債權人之一許慧珍之清償不生效
    力，自亦指清償之結果（即許慧珍之受領款項）亦不生效力
    ，則債權人許慧珍自被告受領之款項既不生效力，鈞院民事
    執行處自應命債權人許慧珍歸還溢領款項，而非再命被告支
    付。
  3.強制執行法第51條第2 項之規定，係專就債務人之行為為規
    定，且參照第51條第3 項有針對查封後第三人之行為規範，
    是第51條第2 項既明示其一，當然排除其他之適用，是該規
    定並不適用於第三人；原告雖引用最高法院94年臺上字第17
    19號判決，惟此並非判例對下級審之裁判並無拘束力，又該
    裁判已逾越類推適用之範圍，是本案係屬第三人所為之行為
    ，應不得主張類推適用強制執行法第51條第2 項之規定，對
    於執行債權人不生效力。
  4.又本件執行案之債權人有20餘人，未受償之殘餘金額總計73
    ,000,000 元 ，原告僅是眾多執行債權人中之一而已，縱使
    被告須將此筆爭議之699,604 元繳回鈞院民事執行處重新分
    配，因此筆款項依法仍必須進行分配，原告得受分配之金額
    實際上連10,000元都不到，若原告未獲得其他執行債權人授
    權其提起本件訴訟，則原告僅10,000元元不到之債權分配額
    ，在其他債權人未提出異議之情況下，原告並無法源基礎請
    求被告將699,604 元全部交付予執行法院。
  5.原告主張其有888,683 元未受清償云云，實不足採。蓋依原
    告所提出之分配表，其未受償之金額應係852,034 元，並非
    888,683 元，即便如原告所言尚有部分執行債權人未繳回溢
    領款項，亦係原告應依不當得利之規定向該等債權人請求之
    問題，而與本事件無關。
  6.綜上，原告本件訴訟之請求於法無據，爰聲明駁回原告之訴
    。
三、法院之判斷：
  1.原告主張其對訴外人科立奇公司有1,279,472 元及其遲延利
    息之債權，因科立奇公司遲不給付，而科立奇公司又對於被
    告有貨款債權請求權，故原告乃持本院94年度裁全字第3274
    號假扣押裁定為執行名義，聲請扣押科立奇公司對於被告之
    貨款債權，經本院於94年5 月3 日以94年度執全松字第2326
    號執行命令，扣押被告應給付予科立奇公司之貨款債權，被
    告於收受命令10日內，以尚未與科立奇公司對帳為由聲明異
    議，故再經本院於94年6 月1 日以94年度執全松字第2326號
    改發附條件扣押命令，命被告於所述對帳程序完畢時，若科
    立奇公司對被告仍有債權存在，仍應予以扣押，被告收受該
    附條件之扣押命令後並未再次聲明異議。嗣後因債務人科立
    奇公司之其他終局執行名義債權人，亦就被告前開應給付與
    債務人科立奇公司之貨款債權聲請強制執行，經本院調前開
    假扣押卷執行，故該假扣押強制執行事件遂併入本院94年度
    執日字第14954 號強制執行事件中併案辦理。嗣於本院94年
    度執日字第14954 號強制執行程序中，本院依執行債權人許
    慧珍聲請於94年6 月23日以板院通94執日第20682 號扣押命
    令，再次扣押科立奇公司對於被告之前開貨款債權，被告於
    收受扣押命令後10內聲明異議，經本院通知通知執行債權人
    許慧珍依強制執行法第120 條之規定對被告提起訴訟，嗣執
    行債權人許慧珍對被告提起確認科立奇公司對被告有1,170,
    000 元之貨款債權存在之訴訟獲有勝訴確定判決，被告乃自
    行向科立奇公司債權人其一之許慧珍給付1,170,000 元，而
    執行債權人許慧珍日後經本院通知將該受領自被告清償之款
    項繳回法院，以便公平分配於全體執行債權人時，執行債權
    人許慧珍僅繳回其中部分款項478,641 元，本院遂再於97
    年9 月10日向被告核發板院輔94執日字第14 954號支付轉給
    命令，命被告應向本院支付執行債權人許慧珍所未繳回法院
    之其餘699,604 元，俾利轉給分配予全體債權人。被告於收
    受上開支付轉給命令後10日內聲明異議，拒絕支付699,604
    元予本院民事執行處，原告受本院民事執行處通知後，乃依
    據強制執行法第120 條第2 項之規定提起本件訴訟等事實，
    業據原告提出臺灣嘉義地方法院94年度促字第7391號支付命
    令及其確定證明書、本院94年度執全松字第2326號執行命令
    、本院97年7 月1 日、同年月8 日、同年10月20日民事執行
    處函、本院94年度執日字第14954 號支付轉給命令、原告聲
    明異議狀等影本各一份為證，並經被告提出本院94年執日字
    第20682 號扣押命令、被告對執行債權人許慧珍債務清償證
    明等影本各一份附卷可稽，並為兩造所不爭，自堪信為真實
    。
  2.被告抗辯其對執行債權人許慧珍清償1,170,000 元之行為，
    係依據本院94年度訴字第1228號判決「確認訴外人科立奇企
    業有限公司對被告（聯德電子股份有限公司）有新臺幣壹佰
    壹拾柒萬元之貨款債權存在」（並經臺灣高等法院以95 年
    度上易字第45號判決駁回被告之上訴而確定在案）之確定判
    決所為，故否認其對執行債權人許慧珍所為之清償違反94執
    日字第20682 號扣押命令或94執全松字第23226 號扣押命令
    ，被告主張其與科立奇公司已無債權債務關係存在，原告亦
    無法源基礎請求被告將699,604 元全部交付予本院執行法院
    云云。是本件兩造之爭點為：
  (1)被告對執行債權人許慧珍所為之清償行為，是否違反本院94
    執日字第20682 號扣押命令或94執全松字第23226 號扣押命
    令？被告對於執行債務人科立奇公司，是否仍負有債務？
  (2)原告得否請求被告將699,604 元交付於本院民事執行處？
  3. 經查：
  (1)就執行法院所核發扣押命令之效力而言：
    執行法院依據強制執行法第115 條第1 項所核發之扣押命令
    ，其對於債務人及第三人之效力，係發生禁止執行債務人收
    取對於第三人之金錢債權或為其他處分，並禁止第三人向執
    行債務人清償之效果。若執行債務人或第三人有違反扣押命
    令，則對於執行債權人不生效力。若執行債務人或第三人為
    有礙執行效果之行為，應可類推適用強制執行法第51條第2
    項之規定，對於執行債權人並不生效力（最高法院94年度臺
    上字第1719號判決意旨參照）。至於第三人收受扣押命令後
    ，雖已依強制執行法第119 條第1 項之規定，於收受命令後
    10日內向法院聲明異議者，僅生執行法院不得依同法第115
    條第2 項規定核發換價處分命令，或不得依同法第119 條第
    2 項規定逕向該第三人為強制執行而已，在執行法院尚未撤
    銷原所核發之扣押命令前，該扣押命令並不生失權效果而仍
    應有其拘束力，倘第三人逕向執行債務人為清償或為其他違
    背扣押命令拘束力之行為時，仍有強制執行法第51條之適用
    ，對債權人不生效力（最高法院95年度臺上字第1761號判決
    意旨參照）。準此以言，強制執行法第51條第2 項立法目的
    在於「維持執行機關之威信」、「貫徹強制執行之效果」及
    「保護執行債權人之權益」，是依立法意旨觀之，強制執行
    法第51條第2 項未規定第三人為有礙執行效果行為時之效力
    ，顯係法律漏未規定，並非「明示其一，當然排除其他」；
    是以，在第三人違背扣押命令之場合，自得予以類推適用強
    制執行法第51條第2 項之規定。
  (2)就第三人收受執行法院扣押命令後之救濟，及執行債權人對
    第三人提起確認債權存在訴訟之效果而言：
    第三人收受執行法院扣押命令後，如對於扣押之實體債權有
    所爭執時，亦即第三人不承認債務人之債權，或其他財產權
    之存在，或於數額有爭議時，應於接受法院命令後10日內向
    執行法院聲明異議，如債權人認第三人聲明不實時，自得依
    強制執行法第120 條規定，向管轄法院提起訴訟，但執行法
    院尚未接續進行換價程序核發收取命令或移轉命令或支付轉
    給命令時，縱債權人於前開訴訟獲有實體法院之確認執行債
    務人對於第三人有債權存在之勝訴判決，然在執行法院尚未
    以命令准許債權人收取債務人對於第三人之金錢債權或將該
    債權移轉於債權人時，該債權人仍不得僅依據執行法院先前
    禁止第三人向債務人清償之扣押命令，自行請求第三人逕向
    債權人自己為給付，該第三人亦不得在尚未收受執行法院之
    換價命令，卻自行依據實體法院之確認判決，對該債權人清
    償者。
  (3)本件訴外人即執行債權人許慧珍，前持對於債務人科立奇公
    司之臺灣嘉義地方法院94年度促字第2389號支付命令及確定
    證明書為執行名義，聲請就債務人科立奇公司對於被告之貨
    款債權強制執行，本院於94年6 月23日以板院通94執日字第
    20682 號執行命令向被告核發扣押命令，被告於收受扣押命
    令之10日內即94年7 月8 日具狀聲明異議，本院乃於94年7
    月22日以板院通94執日字第20 682號函，通知執行債權人許
    慧珍依強制執行法第120 條之規定逕對被告提起訴訟，經執
    行債權人許慧珍對被告提起訴訟後，由本院於94年11月15日
    以94年度訴字第1228號判決「確認訴外人科立奇企業有限公
    司對被告（聯德電子股份有限公司）有新臺幣壹佰壹拾柒萬
    元之貨款債權存在」，該案並臺灣高等法院以95年度上易字
    第45號判決駁回被告之上訴而確定在案。從而，上開實體決
    僅有確認債務人科立奇企業有限公司對被告1,170,000 元貨
    款債權存在之效果，並不發生被告得以違反本院94年6 月23
    日板院通94執日字第20682 號扣押命令或先前假扣押程序本
    院94年6 月1 日以94年度執全松字第2326號扣押命令，而任
    意自行對執行債權人許慧珍為清償債務之效果。被告主張已
    依據上開實體判決，向執行債權人許慧珍清償人科立奇企業
    有限公司對被告1,170,000 元貨款，顯與執行法院扣押命令
    之意旨相悖。參以執行債權人許慧珍對被告提起確認科立奇
    公司之貨款債權存在訴訟，該案判決並無諭知被告應對個別
    之執行債權人許慧珍清償，被告收受本院依執行債權人許慧
    珍之聲請而於94年6 月23日核發之板院通94執日字第20682
    號扣押命令，其雖依法已於10日內聲明異議，但其聲明異議
    僅生執行法院不得依同法第115 條第2 項規定核發換價處分
    命令，或不得依同法第119 條第2 項規定逕向該第三人為強
    制執行而已，在執行法院尚未撤銷原所核發之扣押命令前，
    該扣押命令並不生失權效果而仍應有其拘束力，倘第三人逕
    向執行債務人為清償或為其他違背扣押命令拘束力之行為時
    ，仍有強制執行法第51條之適用，對債權人不生效力。準此
    ，被告在尚未收受執行法院之換價處分命令時，竟擅自對執
    行債權人之一許慧珍清償，該清償執行債務人即科立奇公司
    之執行債務之行為，等同於對執行債務人科立奇公司清償，
    顯屬有礙執行效果之行為，已違反前揭扣押命令之效力，類
    推適用強制執行法第51條第2 項規定，對全體執行債權人及
    併案債權人不生效力。從而，本院執行處嗣後通知執行債權
    人許慧珍將上開受領款項繳回法院，以便公平分配於全體債
    權人時，債權人許慧珍僅繳回其中部分款項478,641 元，本
    院執行處經核算認定債權人許慧珍就尚未繳回之款項699,60
    4 元，乃屬被告前開所為不生清償效力之行為，亦即科立奇
    公司對被告仍有699,60 4元之債權存在，故再於97年9 月10
    日向被告核發板院輔94執日字第14954 號支付轉給命令，命
    被告應向本院支付之，俾利轉給分配予全體債權人，自屬有
    據。至於被告對執行債權人許慧珍所為之清償既未生效，其
    與許慧珍間有無不當得利之問題，則係另案之法律關係，應
    由被告另行向許慧珍提起訴訟，並不影響本件之判斷。
  (4)又執行債權人依強制執行法第120 條第2 項規定對第三人提
    起之訴訟，係在解決執行債務人對第三人之「債權」是否存
    在或其數額之爭議，而非執行債權人應受分配及其數額之問
    題（最高法院93年度臺上字第1040號判決意旨參照）。本件
    原告為本院94年度執日字第14954 號強制執行程序之執行債
    權人，被告對其與94年度執日字第14954 號強制執行程序之
    執行債務人科立奇公司之債權是否存在及其數額有所爭議，
    故原告自得以強制執行法第120 條第2 項為請求權基礎提起
    本件訴訟，至原告對科立奇公司之債權性質及金額為何？及
    其勝訴後應受分配之數額為若干？則屬本院民事執行處其後
    製作分配表等相關程序，與本案無涉，併予敘明。
四、綜上所述，原告以被告對債權人許慧珍所為之清償違反本院
    94執全松字第23226 號扣押命令及94年執日字第20682 號扣
    押命令，故科立奇公司對被告仍有699,604 元之債權存在為
    由，爰依強制執行法第120 條第2 項，請求被告應將699,60
    4 元，及自被告收受變更訴之聲明狀之翌日起算，即97年12
    月12日起至交付日止，按年息百分之五計算之利息，依據本
    院97年9 月10日板院輔94執日字第14954 號支付轉給命令，
    交付本院民事執行處，自屬有理，應予准許之。
五、本件事證已臻明確，兩造所為之其他主張、陳述並所提之證
    據，經審酌後，認與本件之結論無礙，爰不一一論述，併予
    敘明。
據上論結，本件原告之訴為有理由，依民事訴訟法第78條，判決
如主文。
中    華    民    國    98    年    4     月    29    日
                  民事第一庭    法  官  黎文德
以上正本係照原本作成
如對本判決上訴，須於判決送達後20日內向本院提出上訴狀
中    華    民    國    98    年    4     月    30    日
                                書記官  趙彬


司法院資訊處製作；財團法人民間司法改革基金會備份。
